臺灣雲林地方法院刑事判決　　　　　　　 92年度訴字第169號
公　訴　人　臺灣雲林地方法院檢察署檢察官
被　　　告　甲○○
　　　　　　庚○○
上二人共同
選任辯護人　黃俊仁律師
被　　　告　辛○○
選任辯護人　林重仁律師
上列被告等因貪污等案件，經檢察官提起公訴（90年度偵字第17
20號），本院判決如下：
    主  文
甲○○連續行使偽造私文書，足以生損害於公眾及他人，處有期
徒刑壹年。
甲○○被訴圖利罪部分無罪。
庚○○、辛○○均無罪。
   事實及理由
壹、有罪部分：
一、犯罪事實：
    甲○○原係「易承工程顧問有限公司」（址設雲林縣斗六市
    ○○路○ 段122 號3 樓，以下簡稱易承公司）負責人。緣雲
    林縣大埤鄉公所（以下簡稱大埤鄉公所）於民國86年03月間
    主辦「雲林縣大埤鄉雲86線豐岡橋改建工程」（以下簡稱本
    案工程），進行委託規劃測設，招攬民間公司承作本案工程
    之設計、規劃及監造（以下簡稱委外設計招標案），決標方
    式採設計、監造費價額最低者得標。甲○○經大埤鄉公所系
    爭工程委外設計招標案承辦人員之一庚○○通知提出估價單
    後，為使易承公司得以最低價得標，獲取承攬本案工程委外
    設計、監造之利潤，並為避免大埤鄉公所承辦人員知悉投標
    用之估價單均為甲○○所製作，竟基於行使偽造私文書之概
    括犯意，於86年03月04日前之某日，利用易承公司職員徐少
    君（成年人，尚無證據證明具有犯意），在易承公司上址辦
    公處所，於估價單上填寫「雲86線豐岡橋改建工程、委託、
    設計、監造費3.5%」等字，甲○○再於上開估價單上，盜用
    其所管領之永捷工程顧問有限公司（址設雲林縣斗六市○○
    里○○路251 號、負責人林生容，以下簡稱永捷公司）之印
    章、負責人林生容之印章（以下稱永捷公司大小章）、及「
    永捷公司、林生容、雲林縣斗六市○○里○○路251 號」長
    條章（以下簡稱永捷公司長條章）於估價單上，表示永捷公
    司對本案工程委外設計招標案之設計、監造費用之估價，為
    本案工程驗收結算總價百分之3.5 ，而偽造私文書。甲○○
    於同日接續利用不詳姓名年籍之成年人（尚無證據證明亦具
    犯意），在易承公司上址辦公處所，亦在估價單上，填載「
    雲86線豐岡橋改建工程委託設計監造費4.0%」等字，甲○○
    復在上開估價單上，盜用其所管領之志嘉工程顧問有限公司
    （址設雲林縣虎尾鎮平和里青埔2-22號、負責人周密、以下
    簡稱志嘉公司）之印章、負責人周密之印章（以下簡稱志嘉
    公司大小章）、及「志嘉公司、周密、虎尾鎮○○里○○路
    2-22號」長條章（以下簡稱志嘉公司長條章）於其估價單上
    ，表示志嘉公司對本案工程委外設計招標案之設計、監造費
    用之估價，為本案工程驗收結算總價百分之4.0 ，接續偽造
    私文書2 紙。甲○○並委由易承公司員工陳佳君（成年人，
    尚無證據證明具有犯意），在估價單上，填寫易承公司對本
    案工程委外設計招標案之設計、監造費用，在總工程費用零
    至新臺幣（下同）500 萬元間為工程驗收結算總價百分之
    3.0%、500 萬至2500萬元間為百分之2.5%、2500萬元以上則
    為百分之2.0%之比率，製作易承公司對本案工程委外設計招
    標案之估價單，使易承公司之設計、監造費用低於其所偽造
    之永捷公司、志嘉公司估價單所載之費用。上開估價單3 紙
    製作完畢後，同日，甲○○檢附其原已管領之永捷公司、志
    嘉公司、易承公司之公司執照、營利事業登記證（均影本）
    等資料，連同上開3 張估價單，同日先後3 次至大埤鄉公所
    ，將上開文件，或投遞至公所服務臺人員、或交付予庚○○
    ，表示永捷公司、志嘉公司參與本案工程委外設計招標案之
    投標及比價，而連續2 次行使偽造私文書。於86年03月06日
    、07日左右，本案工程委外設計招標案果由設計、監造價額
    最低之易承公司得標承攬。甲○○上開行使偽造私文書之行
    為，足以損害於大埤鄉公所就本案工程委外設計招標案決標
    之正確性、並足生損害於永捷公司、志嘉公司或該2 家公司
    實際經營業務負責人之權益。
二、認定犯罪事實所憑之證據及理由：
(一)、審判範圍之確定：
１、公訴檢察官於本院準備程序時，表明起訴書犯罪事實欄（三
    ）所示之事實，非本案犯罪事實，只是本案工程最後所造成
    之損害結果，不列為本案起訴事實、審判範圍，不請求本院
    審判（參本院準備程序卷第69頁背面至第70頁背面、審判卷
    第8 頁被面）。因此，本案審判範圍僅及於起訴書犯罪事實
    欄（一）（二）所載事實。
２、另外，公訴檢察官就起訴書犯罪事實欄（一）部分，補充被
    告辛○○另犯刑法第132 條第1 項洩漏國防以外之秘密罪；
    被告甲○○行使偽造估價單部分，另犯刑法第216 條、第21
    0 條行使偽造私文書罪，偽造志嘉公司大小章、長條章部分
    ，另犯刑法第217 條第1 項偽造印章罪；被告甲○○行使偽
    造私文書部分，另犯刑法第214 條使公務員登載不實罪。起
    訴書犯罪事實欄（二）部分，檢察官追加被告庚○○亦為貪
    污治罪條例第6 條第4 款圖利罪之共同正犯。被告辛○○、
    庚○○起訴書犯罪事實（一）（二）均犯上開圖利罪，為連
    續犯。被告甲○○僅於犯罪事實（二）部分，觸犯上開圖利
    罪，與被告辛○○、庚○○、另案被告丁○○為共同正犯。
    審判範圍涉及本案有罪、無罪部分，合先一併敘明如上（關
    於審判範圍之確定，請參刑事訴訟法第273 條第1 項第1款
    之規定及立法說明）。
(二)、證據能力部分：
１、被告甲○○、辯護人黃俊仁抗辯被告甲○○於調查站之供述
    筆錄內容關於辛○○出示簽呈之記載部分不實，其未曾向調
    查員為如此供述；筆錄其餘部分均實在。本院於準備程序時
    勘驗被告甲○○於調查站之供述錄音帶，發現被告甲○○確
    實未對調查員為上開供述，則依刑事訴訟法第101 條之2 、
    第101 條之1 第2 項之規定，被告甲○○、辯護人黃俊仁抗
    辯之上開筆錄內容，自不得作為證據。
２、林生容（改名為戊○○）、丑○○、丙○○、丁○○、謝平
    明、陳俊秀、鄭守勇、乙○○、石景旭、洪丕振、莊騰於調
    查站之陳述筆錄，乃被告以外之人於審判外之陳述，為傳聞
    ，在符合刑事訴訟法第159 之2 、之3 之規定前，無證據能
    力。89年01月24日監察院糾正案文，亦同。證人戊○○（即
    林生容）、丑○○、子○○於檢察官面前之具結證述筆錄，
    依刑事訴訟法第159 條之1 第2 項、第158 條之3 、及上開
    規定之立法說明，有證據能力。
３、被告辛○○、庚○○、甲○○、丁○○（丁○○部分檢察官
    另移送臺灣高等法院臺南分院併案審理）於檢察官面前之供
    述筆錄，依據刑事訴訟法第159 條之1 第2 項之規定及立法
    說明，有證據能力。
４、被告辛○○、庚○○及選任辯護人林重仁律師、黃俊仁律師
    對被告辛○○、庚○○2 人於調查站之供述筆錄均未於準備
    程序中爭執其證據能力。被告辛○○雖於審判中供證部分調
    查站筆錄內容不實，惟經當庭詢問辯護人林重仁律師，其表
    示調查站供述筆錄有交辛○○閱覽，辛○○並未說明記載不
    實，未要求聲請勘驗錄音帶（見本院94年11月24日審判筆錄
    ），是被告辛○○於審判中之爭執，顯不可採。被告甲○○
    就其於調查站供述筆錄內容不爭執部分，乃被告辛○○、庚○○、甲○○之實際供述內容，依刑事訴訟法第156 條第1
    項之規範意旨、同法第159 條之1 第2 項之規定及立法說明
    、大法官解釋釋字第582 號（以下簡稱釋字第582 號）解釋
    文及解釋理由，上開筆錄內容就被告辛○○、庚○○、甲○○個人之犯罪事實，有證據能力；涉及他共同被告之犯罪事
    實者，依刑事訴訟法第159 條之2 之規定處理，並應依證人
    身分踐行合法調查之詰問程序，保障他共同被告之反對詰問
    權。本院勘驗被告甲○○於調查站供述錄音帶所得內容（詳
    本院93年02月05日準備程序勘驗筆錄內容），係顯出於法庭
    經本院直接審理，非審判外之供述，非傳聞，有證據能力，
    惟依據釋字第582 之解釋文，涉及他共同被告之犯罪事實部
    分，亦應踐行人證之合法調查詰問程序。
５、法務部調查局（九０）陸（三）字第90134245號鑑定通知書
    （偵查卷第68頁），僅記載測謊鑑定結果，未記載鑑定經過
    ，形式上亦不符合測謊基本程式要件，依刑事訴訟法第208
    條、第206 條第1 項之規定，並參最高法院92年度臺上字第
    2282號、92年度臺上字第3822號裁判要旨，無證據能力。
６、估價單就形式上觀察，乃廠商執行估價、投標業務上所須製
    作之證明文書，依刑事訴訟法第159 條之4 第2 款之規定，
    有證據能力。另廠商資料（公司執照、營利事業登記證）乃
    公務員職務上製作出具之證明文書，依同法第159 條之4第1
    款之規定，亦有證據能力。
７、以上證據能力之說明均包含本案有罪、無罪部分，於此一併
    敘明。
(三)、證明力部分：
１、證人戊○○（即林生容）於檢察官面前之具結證述筆錄、及
    其於審判時之具結證述。證明：戊○○係原永捷公司之負責
    人，其於86年初與甲○○交易，辦理更換永捷公司負責人變
    更登記，而將永捷公司大小章、長條章、公司執照、營利事
    業登記證等物件交付甲○○辦理變更登記，惟未同意甲○○
    在變更登記辦妥前，以永捷公司名義製作估價單參與本案工
    程委外設計招標案投標、比價，其亦不知悉本案工程委外設
    計招標案。甲○○超出授權冒用永捷公司名義投標、比價之
    行為，損及永捷公司及其本人之權益。
２、證人丑○○於檢察官面前之具結證述筆錄、及其於審理時之
    具結證述筆錄。證明：丑○○即志嘉公司財務負責人不知本
    案工程委外設計招標案，亦不知扣案之志嘉公司估價單是何
    人提出，志嘉公司未製作或同意製作估價單參與本案工程委
    外設計招標案之投標、比價。被告甲○○行使偽造估價單之
    行為足生損害部分，雖未據丑○○證述，惟志嘉公司參與圍
    標之情若屬真實，論理上亦足使志嘉公司之信譽受損，並足
    使志嘉公司實際業務負責人身冒違法之風險，自足生損害於
    志嘉公司及實際業務負責人之權益。
３、永捷公司、易承公司、志嘉公司之估價單各1 紙（本案證據
    編號H）、 及各該估價單後附之公司執照、營利事業登記證
    。證明：各該估價單上之記載如犯罪事實欄所示，被告甲○○提出之估價單均後附各該公司之公司執照、營利事項登記
    證。
４、86年03月04日辛○○職章簽呈及該簽呈所附之服務建議書評
    審表（本案證據編號E 、F）。 證明：本案工程委外設計招
    標案行政文書主辦人辛○○於86年03月04日蓋用職章呈文擬
    進行本案工程之委託規劃測設，並檢附委託工程顧問公司服
    務建議書評審表、上開估價單等文件為憑。服務建議書評審
    表上，則依據上開估價單載明「報酬率」，依序為易承公司
    ：（依工程結算總額）3%、永捷公司3.5%、志嘉公司4.0%，
    另載明本案經辦理3 家廠商比價，結果由易承公司比價最低
    ，依工程驗收結算總價3%計算（不含稅金及保險），擬由易
    承公司執行。鄉長丁○○於簽呈上批示「可」。
５、86年03月04日辛○○職章簽呈（本案證據編號G）。 證明：
    辛○○蓋印職章呈文本案工程委託規劃測設，經辦理3 家比
    價結果，由易承公司比較最低（設計及監造費依工程結算驗
    收總額3%計算），擬由易承公司執行。鄉長丁○○批「可」
    。
６、證人子○○、辛○○、庚○○於審判中之具結證述。證明本
    案證據編號E 、F 、G 之文件係於86年03月04日，由庚○○
    交付證據編號H 之3 張估價單予大埤鄉公所工友子○○，子
    ○○再循公所備置之例稿、老案格式，經辛○○告以工程執
    行依據後，依據上開估價單所載公司名稱、費用比率等事項
    填載，並簽請由最低價者即易承公司得標執行。子○○完成
    書面後，由辛○○蓋印職章呈送。易承公司得標後，庚○○
    通知甲○○。
７、證人丁○○於審判中之具結證述。證明：證據編號E 、G 之
    簽文係於86年03月06日、07日左右批示「可」。
８、大埤鄉公所與易承公司就本案工程之「工程設計委託契約書
    」（本案證據編號I）。 證明：本案工程委外設計、規劃、
    監造等事項由大埤鄉公所委託易承公司執行辦理。又被告甲○○行使偽造估價單之行為，使大埤鄉公所業務承辦人員對
    本案工程委外設計招標案之決標判斷發生錯誤，進而使易承
    公司得標，自足使大埤鄉公所就本案工程委外設計招標案決
    標之正確性受到損害。
９、永捷公司、志嘉公司之大小章、長條章共6 枚。證明：被告
    甲○○盜用永捷公司、志嘉公司大小章、長條章而偽造估價
    單之私文書。
１０、被告甲○○於調查站之供述筆錄、檢察官面前之供述筆錄（
    偵查卷第105 頁背面、第106 頁、第106 頁背面）。證明：
    被告甲○○坦承易承公司、永捷公司之估價單分別由易承公
    司員工陳佳君、徐少君填寫，由其以其所管領之志嘉公司、
    永捷公司大小章、長條章用印製作完成估價單，並送大埤鄉
    公所參與本案工程委外設計招標案投標、比價。
、被告甲○○於本院審理時之供述，及其以證人身分之具結證
    述。證明：被告甲○○對上開犯罪事實坦白承認，並對上開
    證據資料表示無意見。被告甲○○以證人身分則證稱本案工
    程委外設計招標案是庚○○通知其提出估價單，在提出估價
    單之前，其已管領志嘉公司、永捷公司之大小章、長條章，
    及該2 公司之公司執照、營利事業登記證，本案工程委外設
    計招標案其未找志嘉公司或永捷公司負責業務之人談過，永
    捷公司的大小章、長條章是因戊○○要將永捷公司賣給伊，
    志嘉公司之大小章、長條章原係作公司間聯保使用。證人甲○○堅稱其不記得製作估價單之日期，只記得是庚○○通知
    其送估價單當日，其即在易承公司辦公室製作估價單，製作
    完畢後當日就送大埤鄉公所（案發時間距今已有多年，甲○○不記得日期，應屬正常）。證人甲○○亦堅稱3 張估價單
    是分3 次送，有的交給庚○○，有的送到服務臺，不是一次
    送3 家，因不能讓承辦人知道3 家廠商估價單均出自其手中
    ，其以被告之身分，亦一再為相同之供述（此部分核諸上開
    3 張估價單之筆跡均有不同，顯係不同人書寫，可認甲○○
    製作估價單時，確係為避免被認出估價單之來源是同一人，
    是其出於相同原因，於交送估價單時先後投遞，應屬可信）
    。證人甲○○另證稱事後庚○○通知其得標，通知當天或3
    天內將「工程設計委託契約書」送交大埤鄉公所。由上可見
    ，被告甲○○之犯意，即在確保易承公司得以最低價得標承
    作本案工程設計、規劃及監造，獲取業務利潤。
、綜上，本件事證明確，被告甲○○犯行堪以認定，自應依法
    論科。
三、論罪科刑之理由：
(一)、被告甲○○所為，係犯刑法第216 條、第210 條行使偽造私
    文書罪。被告甲○○盜用永捷公司、志嘉公司大小章、長條
    章之行為為偽造私文書之部分行為，偽造私文書之低度行為
    又為行使偽造私文書之高度行為所吸收，均不另論罪（被告
    甲○○利用無犯意之徐少君、不詳姓名年籍之成年人填寫估
    價單私文書，本係間接正犯，惟既不另論偽造私文書罪，即
    不再另論以間接正犯。另被告甲○○偽造估價單私文書之行
    為，時間空間密接，乃1 偽造私文書行為之數個舉動，犯意
    單一，屬接續犯之性質，均一併敘明）。起訴書漏未記載被
    告甲○○所犯上開法條，惟上開犯罪事實於起訴書已有記載
    ，且經公訴檢察官到庭補充罪名，本院自應審理。被告先後
    2 次行使偽造私文書之犯行（行使偽造志嘉公司、永捷公司
    之估價單），時間緊接，觸犯犯罪構成要件相同之罪名，顯
    係基於概括犯意而為，應依連續犯規定論以一罪，並加重其
    刑。
(二)、本院審酌：被告甲○○犯後雖坦承犯行，但本案查扣為數甚
    多之其他公司大小章、長條章（因與本案犯罪事實無直接關
    聯，於偵查中已將該等印章發還被告甲○○），有本案證據
    編號J 所示之印文可參，再參以被告甲○○曾經多次以其他
    公司名義承攬工程設計監造案件，有本案證據編號L 所示之
    檔案簿可稽，足認被告甲○○除本案之外，有經常性圍標之
    嫌，雖其前無犯罪紀錄，亦難認其素行良好，且具有投機取
    巧、漠視法令規章之性格，犯意不淺。此從被告甲○○於審
    判程序中仍一度供稱其不知當初這樣圍標是偽造文書等語，
    可得明見。又被告甲○○於本案發動偵查後，對部分案情之
    供述證，又有意的模糊、出入（參本院93年02月05日勘驗筆
    錄、檢察官面前供述筆錄、本院94年11月24日審判筆錄），
    犯後態度難認良好。被告甲○○因其行使偽造私文書之行為
    ，致使大埤鄉公所不能正確比價、選定本案工程之設計、規
    劃及監造廠商，引發後續一連串之失當結果，其犯罪情節及
    犯罪所生危害均屬不輕。被告甲○○所經營之易承公司承作
    本案工程設計、規劃及監造，於88年01月間，始由大埤鄉公
    所領得60萬元之酬勞，為證人癸○○於審判中證述無誤，並
    有其提出之大埤鄉公所「以前年度歲出應付款」、領取上開
    款項之簽文、發票、領款單據（見審判筆錄卷第146 頁至第
    149 頁）等書證足以佐證，信被告甲○○所賺取之利潤非鉅
    。被告甲○○現為明暉行工程顧問公司負責人，亦從事工程
    設計、規劃、監造之施作，有正當職業、固定收入，及其他
    一切情狀，量處如主文所示之刑。辯護人黃俊仁律師請求本
    院判處易科罰金之刑，或諭知緩刑，本院審酌一切情狀，認
    上開求刑過輕，難收矯正之效，且參酌被告甲○○之素行紀
    錄，及其目前職業，難認被告甲○○日後無再度使用他人名
    義圍標之虞，故不採。扣案之永捷公司、志嘉公司大小章、
    長條章6 枚，非被告甲○○所有，爰不為沒收之諭知。
四、不另為無罪諭知部分：
(一)、刑法第217條第1項偽造印章部分：
１、公訴意旨另認：被告甲○○偽造永捷公司、志嘉公司大小章
    、長條章，再用以偽造志嘉公司上開估價單，因而認被告甲○○另犯刑法第217 條第1 項之偽造印章罪。
２、經查：
(1)、檢察官於訊問證人戊○○時，提示調查站卷內永捷公司估價
    單及建議書評審表，訊問「有參與豐岡橋工程的競標有何意
    見？」，證人戊○○固向檢察官證稱：「那個章好像不是我
    交給他的章。」（見偵查卷第125 頁被面）。惟其於同日檢
    察官訊問時，已證述是因甲○○向其購買永捷公司，其才將
    永捷公司大小章、公司執照、營利事業登記證交予甲○○，
    後來甲○○沒有辦妥過戶登記（變更負責人登記），其才去
    辦理公司歇業。於審判中，證人戊○○再度具結證稱其於86
    年初因辦理公司移轉登記（變更登記），將上開證照、公司
    大小章、長條章等物件交給甲○○，事後甲○○沒有辦成，
    其亦疏忽未向甲○○索回上開物件，才另以存於會計之公司
    大小章辦理公司歇業、註銷登記。對於其於檢察官面前之上
    開證述，證人戊○○於審判中證述「忘記了」、「不知道」
    ，對於檢察官當時有無拿估價單或公司章供其閱覽，證人戊○○亦證述「忘記了」。而被告甲○○則堅稱上開印章係戊○○所交付。本院認為：
、被告甲○○既已因承諾買下永捷公司而管領戊○○所交付永
    捷公司之大小章、長條章，其實無必要再去偽造上開印章。
、調查站卷內所示永捷公司之估價單是影本而非原本，證人戊○○在未核對原本及扣案印章之情況下，僅以目視影本上不
    甚清楚之印文，實難確認該等印文是否即為其所交付之印章
    。再者，證人戊○○於偵查中亦不確定估價單上之印文是否
    即非其所交予被告甲○○之印章，故證稱「好像不是」之意
    思。
、另外，檢察官之訊問內容是直接表示永捷公司有參與競標，
    證人戊○○或許為求自保，只得證述印章非其所交付，亦有
    可能。綜上，被告甲○○偽造永捷公司大小章、長條章之可
    能性甚低，自不能僅憑證人戊○○於偵查中之上開不明確之
    證詞，即為被告甲○○偽造上開印章之認定。
(2)、證人丑○○固於檢察官面前證稱其不知道志嘉公司之大小章
    為何會在易承公司（見偵查卷第118 頁）。於審判中，證人
    丑○○經檢視志嘉公司估價單原本、扣案之志嘉公司大小章
    、長條章後，又證稱估價單上印文與志嘉公司大小章、長條
    章不符，及扣案之志嘉公司大小章、長條章非志嘉公司所使
    用，亦非志嘉公司刻印，不知何人刻印。惟被告甲○○堅稱
    志嘉公司之大小章、長條章是很久之前其去找林永原，林永
    原交代會計刻印1 套交給伊，志嘉公司與易承公司有業務往
    來，志嘉公司之印章本是作同業聯保使用，否則其亦不會有
    志嘉公司之公司執照及營利事業登記證。本院認為：
、丑○○究係志嘉公司之實際業務負責人否，證人丑○○於偵
    查中先證稱其係家庭主婦，不是公司負責人。又證稱公司大
    小事其在處理，其係實際負責人。於審判中，證人丑○○又
    證稱其不是志嘉公司負責人，是負責記帳，其夫林永原是股
    東，周密是登記負責人，公司業務實際經營者是林文豐，後
    來牌照借給陳瑞卿、林進憶使用，其只記得這兩人。又證稱
    其係實際負責業務之人。由上開證詞，可見證人丑○○於志
    嘉公司之身分為何，相當錯亂，實難認其為志嘉公司之實際
    業務負責人，負有實際控制志嘉公司印章之權，志嘉公司內
    部人員是否能另交代公司職員刻印公司用章交予他人使用，
    尚無須經過丑○○同意，公司內部之人自亦無須向丑○○報
    告。從而，志嘉公司之印章是否不曾另行刻印借被告甲○○
    使用，難從證人丑○○之證詞中獲得合於事實之證據資料。
    另如前所述，以志嘉公司之估價單為據，志嘉公司恐涉嫌參
    與本案工程設計招標案之圍標，證人丑○○恐因志嘉公司實
    際負責業務之人出事，而為印章非志嘉公司所有或刻印交付
    之證述，是有可能。從而，證人丑○○之上開證述，可信度
    亦值懷疑。另經本院提示志嘉公司估價單原本，證人丑○○
    檢視後證稱：公司長條章很像（志嘉公司的），其昨天有回
    去看公司之印章，長條章很像。惟經本院提示扣案志嘉公司
    長條章後，證人丑○○卻證稱：不是志嘉公司的，志嘉公司
    的長條章分開的，公司名稱、負責人、公司地址各有1 個章
    ，不是像扣案的長條章是合在一起（指「公司名稱」、「負
    責人姓名」、「公司地址」）。而估價單長條章印文所顯示
    者，明顯即為「公司名稱」、「負責人姓名」、「公司地址
    」是上中下相合成為1 個印章，與公司名稱、負責人、公司
    地址個別成章之情況明顯不同，證人丑○○若於作證前1 日
    又檢視公司印章，又怎會證述長條章印文很像志嘉公司的長
    條章？在志嘉公司登記印章、實際使用印章未顯出於法庭供
    比對之情況下，證人丑○○證述上開扣案印章非志嘉公司印
    章之證詞，可信度亦低。
、證人丑○○於審判中另證稱志嘉公司上開印章曾經放在陳瑞
    卿、林進憶等人那邊有很長一段時間，志嘉公司曾經提供大
    小章、營利事業登記證等物件供與志嘉公司合作之人使用。
    可見志嘉公司之印章、公司證件等物件，志嘉公司是曾經借
    放於他處供他人使用。而依丑○○之認知，其僅認得陳瑞卿
    、林進憶這兩人而已，不知道其公司名稱。由上亦可認，志
    嘉公司之實際業務負責人是可能因人請託而同意借用公司印
    章，自不能以丑○○與被告甲○○不認識，丑○○不知道易
    承公司等情，即認志嘉公司不可能刻印公司印章交被告甲○○使用。
、被告甲○○於本案工程委外設計招標案，確實向大埤鄉公所
    提出志嘉公司之公司執照、營利事業登記證（均影本），有
    上開文件在卷可參，且亦無其他證據可認上開文件為偽，是
    被告甲○○可以取得志嘉公司之公司執照、營利事業登記證
    ，信必出自於一定之目的，始由志嘉公司內部人員交付，而
    該人員之所以提供，既為附和一定之目的，自然必亦提供志
    嘉公司之印章，否則單純提供公司執照、營利事業登記證，
    若不能達成一定之目的，被告甲○○又有何借用之必要？是
    被告甲○○既然能取得志嘉公司之公司執照、營利事業登記
    證（均影本）等文件，極可能亦獲志嘉公司之同意，而取得
    志嘉公司之印章。
、依據本案證據編號J 顯示，被告甲○○於本案查獲時，被扣
    得十多家其他公司之大小章、長條章。被告甲○○既然得以
    管領如此多之公司印章，於本案其只要使用其中任何1 家公
    司印章即可圍標，又何苦另行偽造志嘉公司之大小章、長條
    章，再行蓋用於估價單上？綜上，即不能僅憑證人丑○○之
    證述，認被告甲○○偽造志嘉公司之大小章、長條章。
３、檢察官認被告甲○○另犯偽造印章部分，依上所述，不能證
    明。惟此部分與被告甲○○之犯罪事實有實質上1 罪關係，
    不另為無罪之諭知。
(二)、刑法第214條使公務員登載不實部分：
１、公訴意旨另認：被告甲○○對大埤鄉公所行使上開偽造估價
    單，明知志嘉公司、永捷公司未參與估價、比價之不實事項
    ，而使大埤鄉公所之承辦公務員登載上開不實事項於職務上
    所掌之公文書，因而認被告甲○○另犯刑法第214 條使公務
    員登載不實罪。
２、按刑法第214 條所謂使公務員登載不實事項於公文書罪，須
    一經他人之聲明或申報，公務員即有登載之義務，並依其所
    為之聲明或申報予以登載，而屬不實之事項者，始足構成，
    若其所為聲明或申報，公務員尚須為實質之審查，以判斷其
    真實與否，始得為一定之記載者，即非本罪所稱之使公務員
    登載不實，最高法院73年臺上字第1710號判例要旨可資參照
    。又依據案發時有效施行之行政院頒「各機關委託技術顧問
    機構承辦技術服務處理要點」（見審判卷第35頁至第40頁，
    以下簡稱「服務處理要點」）第18條第1 項規定：「各機關
    委託技術顧問機構承辦技術服務者，除.. .. ，應以邀請兩
    家以上之技術顧問機構予以評審比較選定，經選定後，再行
    議價或比價委辦。.... 。 」同條第2 項規定：「辦理前項
    評審時，應由委託機關列明委託服務項目及有關條件，通知
    國內或國際具有經驗與信譽者參加，先提出服務建議書，予
    以評審比較作公正之選定，評審時應以建議書之內容，技術
    顧問機構信譽與經驗，受委辦計畫之專任主持人及重要專任
    工作人員之學經歷及專長為重點。..... 。」亦即，大埤鄉
    公所之承辦本案工程委外設計招標之公務員，依據上開要點
    規定，具有邀請有經驗信譽之廠商、請廠商提出服務建議書
    、評審、選定廠商、再進行議價或比價之義務，換言之，大
    埤鄉公所之承辦公務員，對廠商提出之文件，具有實質審查
    之義務，以判斷是否真實，若認資格或程式不符，有義務退
    件或要求補正，而不予登載於公文書，非謂一經廠商申報比
    價單，公務員即有登載於公文書上之義務。
３、被告甲○○行使偽造之估價單，縱其內容不實，惟依據上開
    規定要點，大埤鄉公所承辦公務員具有實質審查義務，尚非
    一經行使偽造之估價單，承辦公務員即須予登載於職務上所
    掌之公文書上，縱本案實際情況是被告甲○○未提服務建議
    書、被告辛○○、庚○○未進行評審即要求工友子○○登載
    於服務建議書評審表、簽呈上，並由被告辛○○蓋印職章呈
    文（詳下列乙四(一)３(3)所示），亦不能免除上述刑法第
    214 條構成要件之實質內涵，而以該法條相繩於被告甲○○
    。
４、綜上，被告甲○○此部分行為不能以刑法第214 條處罰（行
    為不罰），本應為無罪諭知，惟此部分事實與被告甲○○前
    開犯罪事實有裁判上一罪關係，爰不另為無罪諭知。
(三)、刑法第213條公務員登載不實公文書罪部分：
１、公訴意旨又認：被告甲○○、辛○○、庚○○均明知永捷公
    司、志嘉公司之估價單是被告甲○○偽造而來，卻於86年03
    月04日，由被告辛○○檢附服務建議書評審表、3 家估價單
    、設計委託契約書辦理簽呈，因而認被告甲○○亦共犯刑法
    第213條公務員登載不實公文書罪。
２、惟查：被告甲○○成立上開犯行之前提，係被告辛○○、庚○○明知永捷公司、志嘉公司之估價單係被告甲○○偽造而
    來，或永捷公司、志嘉公司本無參與投標比價之意，而仍將
    該不實事項，登載於職務上所掌公文書。惟甲○○不論以被
    告身分，或以證人身分，均一再供證本案被告辛○○、庚○○未洩漏比價廠商、未事先指定由易承公司承作本案工程委
    外設計、規劃及監造，其亦不知行使偽造估價單後，公務員
    要將得標廠商簽給何人。本院綜合全案事證，亦認檢察官所
    提出之證據，尚不足以證明被告辛○○、庚○○公文書登載
    上簽時，明知永捷公司、志嘉公司參與投標、比價之事為虛
    偽（詳下列乙四所示），是被告甲○○此部分行為，亦不能
    證明。惟此部分事實與前開犯罪事實有裁判上一罪之關係，
    爰亦不另為無罪之諭知。
貳、無罪部分：
一、公訴意旨略以：
(一)、被告辛○○為大埤鄉公所技士，庚○○係大埤鄉公所之約僱
    人員，係依法令從事公務之人員，於本案工程之設計、施工
    ，另案被告丁○○（大埤鄉公所鄉長，檢察官另移送臺灣高
    等法院臺南分院併案審理）、本案被告辛○○、庚○○、甲○○分別擔任主管及設計、監工、估驗等業務。於辦理發包
    時，丁○○、辛○○均明知應依照行政院函頒「服務處理要
    點」第18條第2 項規定：「先提出服務建議書」之規定辦理
    ，竟基於共同圖利之概括犯意，由被告辛○○將指定比價廠
    商名單洩漏給被告甲○○，被告庚○○則未依規定通知比價
    廠商，致被告甲○○得以偽造志嘉公司及永捷公司之估價單
    及印章，持向大埤鄉公所圍標本案工程測設監造工程。被告
    辛○○明知參標之3 家廠商估價單及證件均係被告甲○○交
    付，卻於86年03月04日，檢附服務建議書評審表、3 家廠商
    估價單、設計委託契約書辦理簽呈，在未提出服務建議書送
    交評審再行辦理比價之情況下，鄉長丁○○竟刻意忽略主計
    癸○○簽註之意見，核可由易承公司得標，致使志嘉公司、
    永捷公司無法參與本案工程設計部分競標【即起訴書所載犯
    罪事實欄（一）】。
(二)、本案工程施工時，另案被告丁○○、本案被告辛○○、庚○○、甲○○等人明知本案工程於86年10月19日至87年03月16
    日期間，因橋樑拓寬用地等因素而奉准停工，卻為補償包商
    自行吸收配合提高橋墩1 公尺施工之支出，另案被告丁○○
    、本案被告辛○○、庚○○基於上開圖利之概括犯意，被告
    甲○○另起圖利之犯意，本於犯意聯絡，為圖利承攬本案工
    程施工之權威營造有限公司（以下簡稱權威公司，負責人為
    乙○○），將停工期間施作之預力樁等工程項目列入估驗項
    目，於87年04月24日工程進度為百分之31.8時，竟支付百分
    之60之工程款計18,015,000元予權威公司，超額支付8,530,
    000 元，圖利權威公司【即起訴書所載犯罪事實欄（二）】
    。
    檢察官因此認被告辛○○於上開犯罪事實(一)部分，觸犯刑法
    第132 條第1 項之洩漏國防以外之祕密罪、同法第210 條偽
    造私文書罪、第213 條公務員登載不實公文書罪、貪污治罪
    條例第6 條第1 項第4 款圖利罪；就上開犯罪事實(二)部分，
    亦觸犯貪污治罪條例第6 條第1 項第4 款之圖利罪。被告庚○○就上開犯罪事實(一)部分，觸犯同法第210 條偽造私文書
    罪、第213 條公務員登載不實公文書罪、貪污治罪條例第6
    條第1 項第4 款圖利罪；就上開犯罪事實(二)部分，亦觸犯貪
    污治罪條例第6 條第1 項第4 款之圖利罪。被告甲○○就上
    開犯罪事實(二)部分，則觸犯貪污治罪條例第6 條第1 項第4
    款之圖利罪。
二、按犯罪事實應依證據認定之，無證據不得認定犯罪事實，刑
    事訴訟法第154 條第2 項定有明文。又檢察官就被告之犯罪
    事實，應負舉證責任，並指出證明之方法，因此，檢察官對
    起訴之犯罪事實，應負提出證據及說服之實質舉證責任，倘
    其所提出之證據，不足為被告有罪之積極證明，或其指出證
    明之方法，無從說服法院以形成被告有罪之心證，基於無罪
    推定之原則，自應為被告無罪判決之諭知，最高法院92年臺
    上字第128號判例要旨可資參照。
三、又：
(一)、「行為時之法律與裁判時之法律有變更者，依刑法第2 條第
    1 項規定雖採從新從輕主義，仍以適用裁判時之法律為原則
    ；適用最有利於行為人之裁判前之法律即包括行為時法與中
    間時法為例外。故如犯罪構成要件因法律之修改已有變更，
    依修正後之法律，其適用之範圍較諸舊法有所限制時，必其
    行為同時符合修正後之法律所規定之犯罪構成要件，始有刑
    法第2 條第1 項但書之適用。本件上訴人行為後，貪污治罪
    條例第6 條第1 項第4 款之圖利罪，已於民國90年11月07日
    修正公布，同年月9 日生效，修正後條文為：【對於主管或
    監督之事務，明知違背法令，直接或間接圖自己或其他私人
    不法利益，因而獲得利益者。】新法之犯罪構成要件，既規
    定以明知違背法令圖利，且因而獲得利益者為限，與舊法有
    異，則上訴人之行為是否具備新法規定之構成要件，原審自
    應詳加審酌，如認其所為依新法之規定仍應成立犯罪，始依
    從輕主義之原則，就裁判時法與行為時法或中間時法之刑度
    比較適用之，原審判決不及比較適用，自有未當。」（最高
    法院91年度臺上字第3765號裁判要旨參照）亦即，本案之犯
    罪事實係於86年間，惟裁判時貪污治罪條例第6 條第1 項第
    4 款已修正公布施行，自應依修正後即現行之條文為判斷被
    告犯罪是否成立之依據。
(二)、貪污治罪條例第6 條第1 項第4 款之現行規定，除將刑之可
    罰性限縮在圖私人不法利益外，其犯罪構成要件並以行為人
    「明知違背法令」為必要，並將圖利罪規定為實害犯。而所
    謂「違背法令」，依立法理由之說明，該「法令」係指法律
    、法律授權之法規命令、職權命令、委辦規則等，對不特定
    多數人民就一般事項所作對外發生法律效果之規定而言。該
    所謂「明知」，係指須具圖利而違背法令之【直接故意】，
    即主觀上有違背法令以【積極圖取不法利益】之意思，客觀
    上並將該犯意表現於行為，因而獲得利益為要件。易言之，
    其違背之法令與圖得不法利益之間，必須有相當之關聯性始
    足當之（最高法院93年度臺上字第4499號裁判要旨參照）。
    亦即，檢察官舉證之證明強度，應達於被告主觀上具「明知
    違背法令」之直接故意（間接故意或重大過失均不包括在內
    ）、及「所圖取利益係屬不法」之犯意，尚不能僅憑公務員
    行為失當因而使人獲利，即據以推定被告之犯罪事實。
四、洩漏比價廠商及未通知志嘉公司、永捷公司進行比價部分：
(一)、檢察官指被告辛○○洩漏比價廠商即志嘉公司、永捷公司予
    被告甲○○一事，無非以被告甲○○於調查站之供述筆錄為
    依據（被告甲○○供述內容略為「大埤鄉公所承辦技士辛○○於86年03月間某日以電話通知我，要我參加豐岡橋工程設
    計監造部分比價，同時辛○○將簽呈出示給我看，故我得知
    另2 家參與比價之廠商為志嘉公司、永捷公司。」參調查站
    卷第15頁背面）。惟查：
１、被告甲○○於檢察官訊問時，已向檢察官供述：本件工程沒
    有招標，不是辛○○告訴我的，也不是辛○○告訴我議價，
    沒有人告訴我，我在調查站亦是如此講，對於筆錄我有莫調
    查員表示不符，但他很兇；是我無意中在建設課看到的；調
    查站筆錄中談辛○○將簽呈給我看這部分不實在，我有向莫
    調查員表示（見偵查卷第29頁背面至第30頁背面）。於本院
    審理時，被告甲○○亦對其於調查站之供述筆錄，作如上記
    載不實之抗辯。經本院當庭勘驗調查站之訊問錄音帶，發現
    被告甲○○並未向調查員供述被告辛○○告知伊志嘉公司、
    永捷公司、易承公司為比價廠商，並一再否認被告辛○○曾
    告知伊上開3 家廠商，亦未出示相關公文載明上開3 家廠商
    供被告甲○○觀看，反而，被告甲○○是供稱「是辛○○通
    知我拿比價單去」、「辛○○通知我，我就準備3 張估價單
    給他」、「是辛○○在簽的時候我有看到」、「辛○○有通
    知我，另外兩家（志嘉公司、永捷公司）是我去找他們，叫
    他們放手讓我做」、「是我自己去那邊看的（指大埤鄉公所
    ）」；於上開筆錄製作完成後，調查員請被告甲○○閱覽筆
    錄內容，表示意思不對之處可以更改，被告甲○○於閱覽筆
    錄後告稱「可是我有跟他講不是辛○○簽呈出示給我看，這
    樣好像是他拿給我看的，是那時候我們大埤公所做多案子，
    幾乎每天都在公所裡面，而他在簽呈時我有看到，是這樣子
    。」此時，供述錄音結束，未發現調查員有依據被告甲○○
    之上開意思更改筆錄內容之情事。以上各情，有勘驗筆錄在
    卷可參（參本院準備程序卷第43頁背面至第45頁背面）。由
    上可見，關於被告辛○○出示簽呈而洩漏比價廠商志嘉公司
    、永捷公司之調查站供述筆錄，顯與被告甲○○在調查員訊
    問時之真實供述不符。則依刑事訴訟法第101 條之2 、第10
    1 條之1 第2 項之規定，上開被告甲○○於調查站供述被告
    辛○○出示簽呈使其得知比價廠商之筆錄內容，自不得作為
    證據。
２、證人甲○○於本院審判中亦具結證稱：調查站筆錄不實，不
    是看到辛○○桌上之簽呈才得知比價之3 家廠商，是在他們
    的桌上，因為當初我以為本案工程主辦人是辛○○，所以我
    直覺認為是在他桌上看到的；不是辛○○打簽呈時我站在旁
    邊看，我說我有看到類似十行紙之公文，上面有寫這3 家比
    價廠商。姑不論證人甲○○所證其看見書面而得知大埤鄉公
    所指定參與比價廠商為志嘉公司、永捷公司、易承公司之事
    是否為真，證人甲○○亦於審判中再次否認被告辛○○曾出
    示簽呈或其他書面紀錄使其得知上開3 家比價廠商。從而，
    檢察官認為被告辛○○洩漏比價廠商一事，尚屬無據。
３、至於被告辛○○是否曾寫過本案工程委外設計招標案關於指
    定比價廠商名單之公文若其他書面，被告辛○○無論是以被
    告或證人之身分，於審判中均堅決否認其曾寫過上開書面，
    亦否認大埤鄉公所之任何人曾寫過上開書面。本院認為：
(1)、證人甲○○雖於審判中證述其於建設課之辦公桌上，見過上
    開書面，當初因認辛○○是本案工程主辦，所以直覺上認為
    是辛○○所寫之簽呈（或公文）。亦即，證人甲○○不能確
    定其所見載有3 家比價廠商之書面是被告辛○○所書寫。且
    該書面之形式為何，證人甲○○於審判中忽而證稱是類似十
    行紙之公文、忽而證述是簽呈、繼又證述是紙條，是甲○○
    到底見到何等形式之書面紀錄，使其得知志嘉公司、永捷公
    司、易承公司均屬大埤鄉公所指定參與比價之廠商，證人甲○○之說法是屬模糊。再者，依本院勘驗結果，被告甲○○
    於調查站是先供稱：「（問：就辛○○叫你準備3 家拿過去
    就對了，是不是？）他有通知我，其他兩家我事後才知道」
    ；繼又供稱「是辛○○在簽的時候我有看到」（見上開勘驗
    筆錄）。其於調查站內之供述內容，已因調查員之誘導訊問
    ，致顯有矛盾。於檢察官偵訊時，被告甲○○供稱：辛○○
    在簽呈內有寫3 家比價廠商，包括易承公司、志嘉公司、永
    捷公司，因為我有看到辛○○用公所類似十行紙寫的簽呈（
    見偵查卷第105 頁背面，以上筆錄內容於準備程序中供認未
    記載錯誤，依刑事訴訟法第159 條之1 第2 項之規定，認有
    證據能力）。亦即，被告甲○○已否認其係在被告辛○○簽
    寫3 家比價廠商之際，看見3 家比價廠商。於本院審判時，
    證人甲○○又否認上開檢察官面前供述筆錄之內容，證稱：
    「直覺認為是辛○○之簽呈」，不能確定是被告辛○○簽呈
    。是由甲○○供證之模糊及前後不一，甲○○上開供證於大
    埤鄉公所建設課辦公桌上，見過3 家比價廠商書面之證詞可
    信度，即屬可疑。再者，證人甲○○於本院審判中證稱於86
    年03月間參與本案工程委外設計招標比價前，其已取得志嘉
    公司、永捷公司之大小章、長條章等物件（見審判卷第119
    頁背面），此並有扣案之上開印章可佐。然對於何以大埤鄉
    公所書面指定之3 家比價廠商之公司大小章等物件均恰巧為
    被告甲○○所掌握，證人甲○○證述其不知道（見同上卷第
    120 頁）。然被告辛○○或大埤鄉公所內其他人員，若有簽
    寫本案工程委外設計參與比價之3 家公司名單，且該3 家公
    司之大小章、長條章均早為被告甲○○管領之機率，信非常
    低微。則於此情況下，被告甲○○供證其係於大埤鄉公所內
    見到參與比價廠商名單（即易承公司、志嘉公司、永捷公司
    ）之書面，可信度更形低弱。
(2)、證人庚○○於審判中固證稱本案工程委外設計之3 家比價廠
    商是由其電話聯絡，3 家比價廠商名稱是辛○○以便簽或口
    頭方式告知，是辛○○交辦，其僅負責協辦；便簽是紙條、
    直式、有寫3 家公司；廠商的電話我們都有（指大埤鄉公所
    ）。亦即，證人庚○○亦不能確定本案工程委外設計招標案
    是否有3 家比價廠商之書面存在。而被告庚○○調查站訊問
    中則供稱：比價廠商是由辛○○決定，辛○○拿1 張參與本
    案工程委外設計比價之工程顧問公司名單及連絡電話，要其
    聯絡廠商送估價單；辛○○的確下紙條要我通知3 家廠商送
    估價單參與比價（見調查站卷第31頁、第32頁，被告庚○○
    於準備程序時供稱上開筆錄內容未記載錯誤，不爭執其證據
    能力，依刑事訴訟法第159 條之2 之規定，認有證據能力）
    。庚○○對3 家比價廠商書面是否存在、內容為何之供證，
    前後對照，亦顯有模糊不清之處，可信度存疑。再者，被告
    辛○○若真有指定並書寫3 家比價廠商之簽呈或公文，依據
    上開「服務處理要點」第18條第1 項之規定，乃合乎規定之
    作法，該公文或簽呈乃對被告辛○○、庚○○等公務員有利
    之證據，豈可能不依隨本案工程委外設計招標案之相關簽呈
    （見本案證據編號E 、F 、G）一 併附卷歸檔，惟本案調查
    員所查扣之相關書證，卻始終未尋獲指定參與評審、比價之
    相關簽呈、公文或便簽等任何書面。由此觀之，本案工程委
    外設計招標案極可能不存在有關邀請3 家廠商評審、比價之
    書面資料。
(3)、再就被告辛○○、庚○○2 人於本案工程委外設計招標案之
    職務內容而言：
、證人卯○○即時任大埤鄉公所建設課課長於審判中具結證稱
    ：庚○○負責之業務是委外設計規劃案件及現場勘查，因庚○○有工程設計之能力而受僱為大埤鄉公所之約僱人員，委
    外設計工程之業務由庚○○負責，委外設計比價廠商是由庚○○通知，廠商提供估價單大部分亦由庚○○接洽、處理（
    參審判卷第71頁至第73頁、第77頁、第77頁背面）。證人甲○○於審判中亦證稱：公所內負責委外設計的人是庚○○，
    辛○○是工程主辦；本案工程委外設計之估價單、得標、契
    約書都是庚○○與我接洽、通知，其他易承公司承辦大埤鄉
    公所委外設計案件大部分也都是庚○○與我接洽，估價單有
    的送到服務臺，有的拿給庚○○（見審判卷第129 頁至第13
    1 頁背面）。證人庚○○於審判中也證稱：我會去大埤鄉公
    所建設課任職約僱人員，是因為之前我在斗六任職之工程顧
    問公司老闆王程宏介紹；委外設計都是由我通知廠商估價，
    連絡廠商拿估價單來，我在的話，廠商不會拿估價單給別人
    ，再由我拿估價單給建設課工友子○○謄寫簽呈，並通知得
    標廠商，帶得標廠商去看現場（見審判卷第155 頁背面、第
    156 頁）。證人辛○○則於審判中證稱：本案工程沒有簽請
    何人比價之簽呈；委外設計部分是鄉長指定庚○○承辦，我
    未參與，也不知道何時指定比價廠商，找了哪3 家廠商我也
    不知道，我只承辦後面工程部分，廠商何時指定因我未參與
    ，也不知道；因為庚○○以前有待過設計公司，具有專業知
    識，我只負責承辦行政文書作業，做簽呈及公文上之處理；
    委外設計廠商之估價單是庚○○找的，廠商也是庚○○通知
    的，但委外設計的簽呈是蓋我的職章，因我是工程主辦單位
    ，要對行政作業負責；本案工程委外設計並未見過有何書面
    簽寫比價廠商為易承公司、志嘉公司、永捷公司，鄉長丁○○未跟我提過，我也沒有向庚○○提到過（見審判卷第133
    頁至第134 頁、第137 頁、第137 頁背面、第138 頁背面、
    第141 頁背面、第152 頁、第152 頁背面，證人辛○○此部
    分證述，與其在偵查中之供述筆錄內容大致相符）。
、至於本案證據編號E （即擬進行本案工程委託規劃測設之簽
    呈）、F （即服務建議書評審表）、G （即比價結果由易承
    公司得標執行之簽呈）上，固均有主辦人辛○○之職章。惟
    證人子○○即大埤鄉公所建設課工友於審判中具結證稱：我
    在建設課幫忙抄寫工作，本案證據編號E 、F 、G 之簽呈、
    評審表均由我書寫，是庚○○於86年03月04日，拿3 張估價
    單，就是本案證據編號H 之估價單給我，交代我簽呈簽一簽
    ，沒有告訴我簽呈之內容，我依以往之工作經驗、作業流程
    ，拿以前已經謄寫過舊案簽呈抄寫本案證據編號E 、G 之簽
    呈，簽呈主旨上之補助單位是在寫簽呈的時候，我問辛○○
    的，工程名稱則依估價單上之記載填寫；服務建議書評審表
    是用以前製作之例稿，上面「評審項目」內之「設備」、「
    學經歷」、「設計期限」、及「評審意見及結果」除得標廠
    商以外，均是我以前已經抄寫好之例稿，其餘空白，以前之
    例稿有影印起來，我再依據庚○○提供之3 張估價單內容登
    載例稿上其餘空白位置，即廠商名稱、報酬率等，報酬率就
    是估價單上之設計監造費用，因易承公司的設計監造費最低
    ，所以我在「評審意見及結果」上空白處填寫「易承」，由
    易承公司得標，並未經他人授意填寫由易承公司得標。證人
    子○○又證稱：本案證據編號E 、F 是簽呈日期（86年03月
    04日）簽寫，每次這種委外設計案我都會寫這兩份簽呈，主
    旨相同但說明不同；編號E 之簽呈有附編號F 之服務評審表
    ，但沒有附簽呈上所記載之草約，本案證據編號G 沒有附契
    約書，我是先寫編號E 、F 之文件後，隔一段時間，當日再
    寫編號G 的簽呈，職章欄均空白，寫完之後，分次送給辛○○用印，因為辛○○是工程主辦，之前工程都是辛○○承辦
    ，所以都拿給他，不用庚○○特別交代。證人子○○對上開
    作業程序再證稱：庚○○於86年03月04日以前，就有拿委外
    設計案件交代我寫簽呈，辛○○未曾交代我寫過類似之簽呈
    ，因以往之作業流程就都是這樣，庚○○也不用特別交代，
    我就知道如此處理，簽呈公文寫完交給辛○○後，辛○○也
    沒有與我討論這件事情，本案工程委外設計除了編號E 、F
    、G 之公文外，我未寫過其他簽呈或公文（以上均見審判卷
    第43頁至第52頁背面）。
、對證人子○○之上開證詞，辛○○則於審判時供證本案證據
    編號E 、G 簽呈主旨關於「86年度省公路局補助」、「依臺
    灣省政府交通處公路局用箋辦理」等內容，是其在辦公室告
    知子○○，主辦人職章由其自己蓋印。被告庚○○則供稱證
    人子○○所證實在。證人寅○○（時任大埤鄉公所秘書）、
    癸○○（時任大埤鄉公所主計員）亦於審判中證述本案證據
    編號E 、G 之簽呈是先後閱覽核章，非同時一併閱覽核章。
    可見證人子○○所證本案證據編號E 、G 之簽呈是先後2 次
    謄寫分送，不是1 次謄寫完畢即送之情為真。而證人子○○
    之上開證詞，與其於檢察官面前之具結證述筆錄內容相符，
    亦與本案證據編號E 、F 、G 文件所示情形相合。尤其本案
    證據編號F （服務建議書評審表）除印刷字體外，手寫字體
    明顯有粗細之分，較細字體顯是影印而來，較粗字體則為手
    寫登載，除易承公司之報酬率「依工程結算總價3%計算（不
    包含稅及保險）」等字體亦屬事先寫妥影印而來外，餘均與
    證人子○○所證其係事後依據被告庚○○交付之3 張估價單
    內容登載之情相符。是證人子○○之證述，顯然可信。
、綜上證人卯○○、甲○○、辛○○、庚○○、子○○之證述
    ，及本案證據編號E 、F 、G 公文簽寫呈送之過程，本案工
    程委外設計招標案關於對外廠商之接洽、通知提出比價單及
    相關文件部分，是由被告庚○○負責作業，被告辛○○僅負
    責公所內部公文簽呈之相關作業，及事後本案工程承攬施作
    部分。證人庚○○於審判中證述其係辛○○之協辦，沒有固
    定哪些工作云云，尚不可信。則本案工程委外設計招標案，
    大埤鄉公所若有任何人指定比價廠商，大可直接交代被告庚○○即可，何勞再透過被告辛○○轉知被告庚○○（不論書
    面或口頭方式）？又若如證人丁○○於審判中所證，本案工
    程委外設計指定廠商進行比價是由建設課承辦人員找廠商簽
    呈上來，又為何本案未見主辦人辛○○或其他人任何人之相
    關簽文，呈鄉長批示可否指定該等廠商進行比價，再簽文檢
    附廠商比價之估價單？相反的，卻是直接簽呈檢附3 家比價
    廠商之估價單呈予鄉長批示（如本案證據編號E）？ 從而，
    甲○○、庚○○供證本案工程委外設計之比價廠商係透過被
    告辛○○之書面文件、亦或由被告辛○○口頭告知云云，均
    存有疑點，難以相信。
(二)、至於本案工程委外設計之3 家比價廠商何來，是否由鄉長丁○○指定一節，經查：
１、辛○○無論以被告身分、亦或以證人身分，均供證是鄉長丁○○指定並交代庚○○接洽廠商。惟辛○○於本院審判中一
    再供證委外設計招標案其僅負責公所內部相關公文簽呈，其
    餘均未參與，亦未介入，也不知道。其以證人身分，亦證稱
    其不知道本案有無通知比價廠商，因為不是其負責。既然如
    此，辛○○如何得知是鄉長丁○○交代庚○○哪幾家廠商參
    與比價？是辛○○之上開供證，具有猜測之成分，難以遽信
    。
２、又證人寅○○固於審判中具結證述：委外設計案應先由承辦
    人員簽請鄉長核可後，再由鄉長指定比價廠商，承辦人員應
    該不會自行指定。惟此乃應然面。蓋經提示本案證據編號E
    、F 、G 之公文後，證人寅○○證稱其不知道鄉長丁○○是
    否有口頭或書面指示比價廠商（參審判卷第15頁、第15頁背
    面）。是證人寅○○之證述鄉長丁○○指定本案工程委外設
    計比價廠商是否真實，尚有疑問。另證人卯○○於審判中證
    稱：委外設計比價廠商應該是由鄉長指定。惟卯○○於審判
    中亦證稱其於案發時間，與鄉長相處不愉快，不能有太多意
    見。則卯○○如何得悉本案委外設計比價廠商是由鄉長丁○○指定，亦無可憑，難以遽採。
３、證人丁○○於審判中先亦證稱：委外設計在一定金額要通知
    3 家設計公司比價，這3 家應該是我選擇，請建設課通知他
    們比價（參審判卷第19頁背面、第20頁）。其上開證述不僅
    與其在調查站供述筆錄所示內容不符（見調查站卷第2 頁）
    ，經提示本案證據編號E 、F 、G 之公文後，證人丁○○又
    證稱：要看一下法規，是否需要選3 家比價廠商，本案實際
    上我沒有選出3 家比價廠商，印象中好像所有設計工程都是
    建設課自己找廠商比價。至於為何沒有簽呈表示委外設計案
    呈請批准選定廠商名單，主辦人辛○○即蓋印職章簽呈3 家
    比價廠商（即本案證據編號E）， 同日在本案證據編號E 之
    簽呈尚未批准時，主辦人辛○○即又蓋印職章簽呈由易承公
    司得標等事，證人丁○○均無法回答（參審判卷第20頁、第
    20頁背面）。證人庚○○雖於審判中證稱比價廠商易承公司
    、志嘉公司、永捷公司是由辛○○以書面或口頭告知，但其
    亦不知道指定比價廠商是何人之權利，是由何人決定該3 家
    廠商（見審判卷第157 頁背面、第159 背面）。是本案工程
    委外設計之比價廠商究竟是否由丁○○指定，尚無證據可明
    。
４、如前所述，參與評審比價廠商之選定，乃合於上開「服務處
    理要點」第18條第1 項之規定，被告辛○○、庚○○、另案
    被告丁○○等人，若真有指定2 家以上之比價廠商，除非其
    等不清楚上開規定內容，否則對上開合於規定之事實，沒有
    理由互相推諉，且若真有指定2 家以上之比價廠商之相關書
    面，承辦人員亦無不附卷歸檔之道理。然本案供述證據資料
    卻顯示相關人等不是推諉比價廠商非其所指定，就是不確定
    比價廠商由何人指定，相關指定比價廠商之書面資料，亦付
    之闕如。因此，檢察官指本案工程委外設計指定比價廠商，
    除易承公司外，尚有志嘉公司、永捷公司之事，即難成立。
    因此，檢察官指公務員洩漏比價廠商名單之事實，亦難證明
    。
(三)、被告庚○○固堅稱其曾通知易承公司、志嘉公司、永捷公司
    提出本案工程委外設計招標案之估價單，惟如前所述，被告
    辛○○並未告知被告庚○○哪些廠商參與比價，本案亦無證
    據顯示大埤鄉公所曾指定參與比價之廠商，則被告庚○○如
    何通知志嘉公司、永捷公司提出估價單參與比價？再者，志
    嘉公司之丑○○、永捷公司之戊○○，均已證實其公司不知
    道有本案工程委外設計招標案；證人甲○○亦證實於易承公
    司提出3 張估價單前，志嘉公司、永捷公司之大小章、長條
    章已均在其掌握中，均已敘明如前，則被告庚○○是如何通
    知志嘉公司、永捷公司提出估價單？經查：
１、被告庚○○於調查站中先供稱：是辛○○拿1 張參與本案工
    程規劃設計比價之工程顧問公司名單及連絡電話給我，要我
    連絡名單上廠商送估價單至大埤鄉公所參與比價，之後參與
    比價廠商人員分別持估價單至公所交給我；永捷公司送交之
    估價單是由何人、以何方式送交給我已忘記，我通知幾家公
    司參與比價已記不清楚，各公司估價單由何人送來也記不清
    楚了（見調查站卷第31頁、第32頁）。於檢察官訊問時，被
    告庚○○改變供詞，供稱：估價單是廠商放我桌上，我不知
    道是何人放的（參偵查卷第26頁）。於本院審判中，證人庚○○證稱：我通知易承公司、志嘉公司、永捷公司，就3 家
    ，我只有打電話到公司去，何人接聽我不知道。至於廠商電
    話何來，證人庚○○證稱公所都有顧問公司之電話（參審判
    卷第160 頁、第161 頁背面）。
２、比對庚○○之上開供證，可見庚○○對其如何得知廠商名稱
    及電話，事後如何取得廠商人員交付之估價單，供證前後不
    一。且庚○○原在工程顧問公司上班，於本案發生之前，其
    亦負責公所委外設計案件之對外與廠商之接洽、通知事宜，
    信對雲林縣轄區內之工程顧問公司相關人等，有一定之合作
    或情面，若其真有通知志嘉公司、永捷公司之業務人員，怎
    可能不知道其所通知者為何？況若不知受通知者為誰，其日
    後又如何繼續與該等人員聯繫接洽有關估價之事宜？是庚○○之上開供證，即不可信。其所證3 家廠商估價單是置於其
    桌上一事，亦前後矛盾，不足採信。參諸本案工程委外設計
    招標案難以證明曾指定其他廠商參與比價之情事，本院認為
    被告庚○○僅通知被告甲○○提出估價單，而未通知志嘉公
    司、永捷公司，因上開2 家公司並未被指定為參與比價廠商
    。
(四)、被告庚○○僅通知被告甲○○提出估價單，是否即可推斷被
    告庚○○指定本案工程委外設計、規劃、監造即由易承公司
    施作，並與被告甲○○謀議以不實估價單圍標藉以得標？本
    院認為尚有疑問，因為：
１、本案偵查中調查員先入為主認定公務員有洩漏比價廠商予被
    告甲○○，故訊問之重點均放在被告甲○○如何得知志嘉公
    司、永捷公司亦參與本案工程委外設計招標案之比價。對於
    被告甲○○與被告辛○○、庚○○間之聯繫對話如何，均未
    予調查，此參上開被告甲○○於調查站供述錄音帶之勘驗筆
    錄、檢察官面前之供述筆錄、被告庚○○、辛○○於調查站
    、檢察官面前之供述筆錄甚明。證人甲○○於審判中證實易
    承公司、志嘉公司、永捷公司3 家估價單均由其利用他人製
    作並由其分次遞送至大埤鄉公所，惟證稱：他們（公所承辦
    人員）要簽給何人（指簽由何人得標）我不知道，不是於比
    價前即事先指定由我執行委外設計；丁○○未直接向我指定
    3 家比價廠商；是庚○○通知我送本案工程之估價單後，我
    就寫估價單；得標也是庚○○通知我的，通知後我再製作契
    約書送公所；庚○○通知我時沒有說這是什麼樣的工程，全
    部雲林縣的顧問公司都知道如何寫估價單，就是500 萬元以
    下百分之3 ，500 萬元至2500萬元百分之2.5 ，2500萬元以
    上百分之2.0 ；估價單拿給庚○○時未向庚○○說什麼；我
    不是1 次送3 張估價單，這樣他就知道3 家廠商都是我送的
    ，不能讓他知道3 家都是我送的，是有的拿去服務臺、有的
    拿給庚○○，一定是送3 次；我不知道庚○○有無通知其他
    兩家，但他有通知我，他通知我時沒有交代我通知別人。證
    人甲○○又證稱：庚○○通常都是電話通知，說工程名稱要
    我送估價單過去，沒有說其他的，沒有說3 家廠商之名稱，
    沒有指定3 家廠商，也沒有通知我拿出3 家廠商估價單，（
    還是他通知你，就是指定由你來做？）那是最低標得標，何
    人做還不知道（參審判卷第120 頁、第123 頁背面、第124
    頁、第12 9頁、第129 頁背面、第130 頁、第131 頁、第
    153 頁背面、第154 頁）。對於庚○○、甲○○之對話內容
    ，證人庚○○亦於審判中證稱：就通知送估價單，還有工程
    名稱，這樣甲○○就知道如何做了，因為只要給他正確工程
    名稱，他就知道估價單如何寫了，只是% 的問題而已（見審
    判卷第161 頁）。
２、由證人甲○○、庚○○之上開證詞，均未發現有指定由易承
    公司施作本案工程委外設計之情事，亦未發現被告庚○○有
    與被告甲○○謀議圍標之情形。參酌證人子○○僅以估價單
    設計監造費百分比最低者即知得標者為易承公司並據以謄寫
    簽呈，而未經他人授意或教導，信證人甲○○、庚○○所證
    設計監造費百分比乃得標與否之關鍵之情為真。再者，被告
    甲○○對其以不實估價單圍標之情已坦白認罪，惟其又證述
    當時不知何人會得標，可見其不知被告庚○○是否有通知其
    他廠商提出估價單之證詞，尚非虛妄。另外，證人甲○○證
    述投遞之3 張估價單是由不同之人書寫，並有本案證據編號
    H 之3 張筆跡不同之估價單可佐，且又分3 次不同之時間投
    遞估價單，交予公所內不同之人，可見被告甲○○防範公所
    人員知悉其圍標之意，亦難信虛偽。若被告庚○○、或被告
    辛○○、或另案被告丁○○早已指定由被告甲○○經營之易
    承公司得標，被告甲○○大可一併書寫製作估價單，同時1
    次遞送，亦不致於為他人所發現。蓋如前所述，依當時大埤
    鄉公所之作業流程，估價單均係交子○○就「服務建議書評
    審表」例稿空白處登載並依循舊案格式簽文，並即由被告辛○○用印上呈，且係於製作比價廠商簽文上呈後，未及鄉長
    批示，即於同日製作得標廠商簽文呈報，課長、相關會簽單
    位、秘書、鄉長等人，均一致蓋章，未曾發現有何異狀。由
    上可見，公文製作及簽呈核章之流程是非常草率，於此情況
    下，如何能仔細檢視估價單是否出自同一人之手？
３、至於檢察官質疑本案證據編號G 之簽呈（即易承公司得標之
    簽呈）說明欄上附有大埤鄉公所與易承公司關於本案工程之
    「工程設計委託契約書」（即本案證據編號I）， 似認被告
    甲○○於遞送估價單之際，已知悉易承公司一定得標，而隨
    估價單一併檢送「工程設計委託契約書」。惟證人子○○於
    審判中已證實其於上開簽呈中並未檢附契約書，其只拿到被
    告庚○○交付之3 張估價單，即依舊案格式填寫簽呈（前已
    敘明）。證人辛○○於審判中亦證稱此類簽呈均大同小異，
    其稍微看一下內容即蓋職章上簽。亦即證人辛○○亦未在證
    據編號G 之簽呈檢附契約書。證人卯○○於檢視本案證據編
    號G 、H 之後，也證稱證據編號G 簽呈時，應該還沒有訂定
    契約。至於證人癸○○於審判中證稱其於會簽證據編號G之
    簽呈時確實有看到契約書一事，應是其記憶錯誤所致。證人
    甲○○於審判中亦證稱：是事後庚○○通知得標後，才製作
    上開契約書送交大埤鄉公所。本院再參酌扣案之書證中，證
    據編號I 之契約書並未附於證據編號G 簽呈之後，而是另置
    他處，且證據編號I 之契約書，並未登載任何日期，無法證
    明證據編號I 是何時遞送大埤鄉公所，亦無法證明證據編號
    G 之簽呈，是確實檢附證據編號I 之契約書。自難以證據編
    號G 簽呈之說明欄載有檢附「工程設計委託契約書」，即認
    本案工程委外設計已指定由易承公司得標。
４、綜上，在未有證據證明大埤鄉公所確曾指定3 家比價廠商提
    出估價單，及不能證明被告庚○○、甲○○之接洽過程存在
    著指定廠商得標或圍標之謀議、並相關承辦人員簽呈作業流
    程之輕忽草率等情況下，依罪疑唯輕原則，本院不能僅以被
    告庚○○只通知被告甲○○，未通知其他廠商之事實，逕推
    定被告庚○○、辛○○有意指定易承公司得標，亦或知悉被
    告甲○○以志嘉公司、永捷公司名義圍標。蓋仍可能是出於
    被告庚○○在取得3 家廠商估價單後，即怠於通知其他廠商
    ，亦或被告庚○○在不清楚上開「服務處理要點」規定下之
    作業慣行（關於明知法令部分詳下列五(一)所示），即只在意
    是否能取得3 張估價單，未注意計較估價單之來源為何（參
    當時有效施行之「機關營繕工程及購置定製變賣財物稽察條
    例」（以下簡稱「稽察條例」）第6 條規定：「各機關營繕
    工程及購置、定製、變賣財物，.... ； 其在一定金額百分
    之十以下者，得由該機關首長授權經辦單位，【取具二家以
    上估價單】，進行比價或議價辦理之。」）因此，檢察官認
    被告辛○○、庚○○2 人亦共犯偽造估價單私文罪、及明知
    圍標之不實事項而登載公文書罪部分，均屬不能證明。
五、關於未依「服務處理要點」之規定檢附服務建議書部分：
(一)、檢察官指被告辛○○、庚○○圖利易承公司使其得標部分，
    無非以本案證據編號E 、G 簽呈上，會簽單位即主計員癸○○曾於上開簽呈上加註「請依『服務處理要點』辦理」，而
    被告辛○○、庚○○明知於此，仍違反規定辦理，使易承公
    司得標。被告甲○○於本案工程委外設計招標案未提出服務
    建議書之事，為被告甲○○、辛○○、庚○○所承認，惟被
    告甲○○未提出服務建議書，被告辛○○、庚○○等大埤鄉
    公所主辦或監督業務人員亦未要求被告甲○○提出服務建議
    書之原因何在？是否如檢察官所指明知「服務處理要點」第
    18條第2 項之規定而刻意違背，以圖利易承公司之不法利益
    ？尚有推究之餘地：
１、依據檢察官所指「服務處理要點」第18條第1 項、第2 項之
    規定，本案工程委外設計招標案，大埤鄉公所本應「邀請」
    兩家以上之技術顧問機構予以「評審」，評審前應由大埤鄉
    公所先列明本案工程委外設計招標案之項目與相關條件，通
    知國內或國際具有經驗信譽者參加，並請參加者先提出服務
    建議書，再予評審、「比較」、「選定」，經選定後，再行
    議價或比價委辦。
２、惟大埤鄉公所於案發前及案發時處理委外設計招標案之作業
    慣行如下：
(1)、本案並無任何證據資料顯示大埤鄉公所於通知廠商參與評審
    前，曾列明本案工程委外設計招標案之項目及相關之條件。
    證人庚○○、甲○○亦均於審判中證稱：通知提出估價單只
    講工程名稱即可，不用講是什麼樣的工程內容，也不用於事
    前導引廠商至現場勘查（以為設計監造費用之估算）。
(2)、至於大埤鄉公所是否曾經要求廠商檢附服務建議書進行評審
    之事：
、證人寅○○於審判中具結證稱：本案簽呈只見服務建議書評
    審表，未見服務建議書，我無印象以前此類簽呈曾附服務建
    議書，主計癸○○於簽呈上（本案證據編號E 、G）加 註「
    請依『服務處理要點』辦理」我於核章時有看到，知道有這
    個要點，但內容不清楚，也不了解要點內要求之程序事項為
    何；我未參加過委外設計之評審，86年間，委外設計案件公
    所也沒有1 個小組在做評審選定，辦理議價比價（參審判卷
    第11頁背面、第12頁背面、第13頁、第17頁、第17頁背面）
    。
、證人丁○○於審判中具結證述：本案工程委外設計案沒有評
    審，也沒看到服務建議書，主計癸○○的加註意見我有看到
    ，但我不懂法令，信任主計單位，本案委外設計我們沒有組
    過評審委員會，因為之前也沒有組過（見審判卷第21頁、第
    21 頁 背面、第25頁、第25頁背面）。
、證人子○○於審判中之證詞，除前開四(一)３(3)所示之內容
    ，可證本案工程委外設計相關簽呈公文之處理流程慣例外，
    證人子○○另證稱：服務建議書評審表（即證據編號F）是
    本來就影印好了，本來就抄寫這樣的格式，從來沒有見過服
    務建議書，庚○○估價單給我，我就依以往的流程填寫服務
    建議書評審表，因為之前曾寫過，不用特別告知，辛○○沒
    有向我提到服務建議書，也沒有問我沒有服務建議書為何可
    以寫評審項目，本案並無評審委員之組織做評審項目之審查
    （見審判卷第48頁背面、第49頁、第50頁、第51頁）。
、證人癸○○於審判中則證稱：主計掌管是歲出部分，本案工
    程委外設計之前我曾看過類似委外設計之簽呈，於會簽時我
    沒有看過服務建議書，我均會加註請依「服務處理要點」辦
    理之戳記，是要提醒大家注意，因為工程我也不懂，該要點
    我注意到費用的部分，服務建議書評審表可否代替服務建議
    書要由主辦工程單位認定，我加註上開意見著眼的是經費的
    提列標準，對於該要點內是否規定委外設計是否一定要具備
    服務建議書我不清楚，我沒有去追蹤業務單位到底有無附服
    務建議書，因為我也看不懂，於86年03月以前，我未曾對委
    外設計簽呈簽註過違反上開要點之規定，從我進公所辦理主
    計以來，至本案發生前，印象中沒有參加過或見聞過委外設
    計評審比價之會議、過程或討論之任何形式或文件（見審判
    卷第55頁背面至58頁背面）。
、證人壬○（時任大埤鄉公所財政課課長）於審判中具結證稱
    ：證據編號E 之簽呈我沒有注意到有無附服務建議書（見審
    判卷第59頁）。
、證人卯○○於審判中檢視本案證據編號E 、F 、G 之文件後
    證稱：（一般公所委外設計案件公文簽呈都是以這樣的方式
    簽呈？）是的，（這是作業慣例否？）是的，服務建議書評
    審表之評審是依估價單看報酬率何者較低，記不起來有無看
    到過服務建議書，有聽過「服務處理要點」，但要點內容不
    清楚，也沒有指示課裡面的人依據該要點規定之程序處理委
    外設計案件，擔任課長期間，沒有參加或招開過有關委外設
    計案之評審會議或任何與評審有關之形式，擔任課長期間所
    有委外設計案件都未經過一定的評審程序選定廠商，都是依
    據估價單做書面評審而已，建設課內平常也沒有相關之教育
    訓練工作（見審判卷第73頁背面、第74頁、第74頁背面、第
    76頁背面、第77頁）。
、證人戊○○於審判中具結證稱：永捷公司沒有投大埤鄉公所
    的標，但有投縣政府的，投標要交營利事業登記證、公司執
    照、繳稅單、投標單，沒有附服務建議書，通知評審比價也
    不用提出服務建議書（見審判卷第81頁背面、第84頁）。
、證人甲○○於審判中具結證稱：只提供估價單比價，當時雲
    林縣所有機關都沒有用服務建議書，（沒有附服務建議書如
    何評審？）最低標得標，用服務建議書是超過當時比價金額
    以上才有，當時規定500 萬元以下可以比價，所以設計費在
    500 萬元以下就比價而已，就不附服務建議書，這在臺灣省
    政府公報有規定，有附服務建議書公開評審的都是在88年政
    府採購法施行以後才有（見審判卷第125頁）。
、證人辛○○於審判中具結證稱：本案工程委外設計之簽呈我
    有看到服務建議書評審表，就附在簽呈裡面，就是代替服務
    建議書，以往都是這樣處理，縣政府做的時候也都是這樣，
    我去看縣政府之前的技士也是用這樣的評審表，我就用制式
    的評審表；（他沒有送資料給你們，你們如何評審）設計公
    司以前都有做過，有送執照、營利事業登記證及證件，我們
    都有；服務建議書評審表之評審項目上都寫「電腦製圖」等
    ，是有疏失，通常寫的都是大同小異，也想不出比較好的名
    詞，我沒有去注意有無圍標；在檢察官那所說的「稽察條例
    」部分，是指我了解「稽察條例」有規定委外設計費用達50
    0 萬元以上要提出服務建議書，以前我沒有看過「服務處理
    要點」，是本案發生後，檢調約談才翻了一下；證據編號E
    、F 、G 批下來後，放在子○○那邊，由她保存，如果沒有
    批示意見的話，我就不會去過問；以前我曾看過癸○○簽註
    請依「服務處理要點」辦理之簽呈，我承認我疏失沒有去注
    意要點內之規定（見審判卷第137 頁背面、第138 頁、第14
    0 頁至第141 頁背面、第142 頁、第152 頁背面、第153 頁
    ）。
、證人庚○○於審判中則證稱：我沒有參加過比價案的評審，
    估價單從以前的慣例，就都交給子○○謄寫，我也不知道要
    如何寫，這可以調以前的卷宗就可以知道（見審判卷第157
    頁背面、第161 頁）。
(3)、由上開證據資料可見，大埤鄉公所上至鄉長丁○○、下至建
    設課工友子○○，在本案發生前及本案發生時，對委外設計
    案件之處理，均未要求廠商提出服務建議書進行評審，也未
    招開過所謂之評審會議，或與評審有關之討論，而只是要求
    廠商提出估價單，以估價單所列價格來進行所謂之「評審」
    ，以服務建議書評審表來取代服務建議書。廠商部分，亦未
    曾向大埤鄉公所提出過服務建議書供評審之用，只提出估價
    單而已。由此客觀存在之慣行，實難以論斷被告辛○○、庚○○、甲○○等人，明知「服務處理要點」之上開規定內容
    為何。再者，大埤鄉公所於卯○○任職建設課課長期間（80
    年10月16日至86年11月15日），均未對建設課內相關參與委
    外設計招標案之人員施以法規之教育訓練，則被告辛○○、
    庚○○不清楚上開要點規定之作業程序為何，不足為奇。又
    會簽單位即主計員癸○○雖於證據編號E 、G 之簽呈內加註
    「請依『服務處理要點』辦理」之戳記，惟癸○○主觀上亦
    不清楚該要點關於委外設計案之規定內容為何，只是提醒注
    意，並未追蹤該規定有無落實，也未對未附服務建議書之事
    提出異議，其所真正關心者，只在於費用之提列而已。縱使
    被告辛○○、子○○等人之前曾見過癸○○加註之上開要點
    名稱，但其亦不求甚解，事後仍然依過去以來之作業模式，
    僅以廠商提出之估價單填載服務建議書評審表，即蓋印職章
    簽呈上報核准。而此非無因，蓋被告辛○○、甲○○等人主
    觀之認識，是依據「稽察條例」之規定，僅於500 萬元以上
    之委外設計費用，始須由廠商提出服務建議書。從而，上開
    要點所規定之「提出服務建議書」、「評審」、「選定」、
    「比價」等程序事項，在當時大埤鄉公所所實踐者，僅依估
    價單所載價額，進行比價而已。雖然檢察官認為有「服務建
    議書評審表」文義上即必須存在著「服務建議書」，惟依上
    開實證經驗，大埤鄉公所所填具之服務建議書評審表，是以
    估價單進行比價，並不存在所謂的服務建議書，服務建議書
    評審表內之評審項目所登載之內容，也是制式的老案例稿用
    詞，非謂須依服務建議書內容逐一登載，在廠商未提出服務
    建議書之情況下，也無從登載。服務建議書評審表對大埤鄉
    公所之相關人員而言，只是比價的制式表格，尚非依據服務
    建議書進行評審之記載。
３、綜上，大埤鄉公所於承辦本案工程委外設計招標案，由其客
    觀之作業流程，及各該填寫簽呈公文者、或承辦人、或核章
    者之主觀認識，均無證據可明被告庚○○、辛○○、甲○○
    等人均明知檢察官所指「服務處理要點」第18條規定之相關
    作業事項，既然被告庚○○、辛○○等人均未明知上開規定
    ，自無明知違背法令而圖利之直接故意可言，亦難認被告庚○○、辛○○等人知悉其依最低標使易承公司得標，是圖取
    易承公司之不法利益。至於本案證據編號E 、G 兩份簽呈同
    日製作呈送，未及鄉長批示即簽呈由易承公司得標之原因，
    證人癸○○、辛○○均於審判中證稱可能原因在於工程設計
    在趕，這樣做速度較快。是以，亦難執此推定被告辛○○、
    庚○○等人是刻意的違背上開「服務處理要點」之規定，而
    圖取易承公司之不法利益。
(二)、從而，在檢察官未舉證證明被告辛○○、庚○○、甲○○等
    人，於本案之前之其他委外設計招標案有異於本案作業程序
    之做法（即依上開「服務處理要點」之規定，辦理委外設計
    案招標事項），自不能證明大埤鄉公所之上開作業流程之慣
    行為虛假。則被告辛○○、庚○○圖利易承公司使其得標之
    犯行，即屬不能證明。又服務建議書評審表之評審項目、易
    承公司之報酬率等事項，既係影印舊案制式例稿而來，公務
    員並無積極登載之行為，且在實際上無服務建議書可供為登
    載依據之情況下，自亦不能證明被告辛○○、庚○○犯有明
    知不實事項而登載公文書之罪。
(三)、至於被告庚○○僅通知被告甲○○提出估價單之事實，得否
    論以貪污治罪條例第6 條第1 項第4 款之圖利罪？本院認為
    既無證據以明被告庚○○明知上開「服務處理要點」之相關
    作業程序，應依規定邀請2 家以上廠商進行評審、選定、比
    價，且如前四(四)所示之證據資料及判斷，因尚有合理懷疑存
    在，被告庚○○疏未通知其他廠商比價，其主觀上是否認識
    如此使易承公司得標之利益是屬「不法」，本院亦難獲確信
    。於此一併敘明。
六、被告辛○○、庚○○、甲○○圖利權威公司部分：
(一)、檢察官認被告辛○○、庚○○、甲○○共同圖利權威公司，
    無非以本案工程施作期間之監工日誌（本案證據編號P），
    作為被告辛○○、庚○○、甲○○超額估驗，超額給付第1
    次估驗款之主要依據。被告辛○○、甲○○均否認有超額估
    驗給付估驗款，抗辯均依實際施作進行估驗給付；被告庚○○亦否認圖利犯行，抗辯其未參與本案工程估驗。
(二)、檢察官雖依據估驗計價單（調查站卷第69頁）認大埤鄉公所
    第1 次給付之估驗款為18,150,000元，惟權威公司請領之第
    1 次估驗款是16,335,000元，大埤鄉公所第1 次給付予權威
    公司之估驗款是16,185,000元（餘額150,000 元提撥豐岡橋
    地質鑽探費），此經證人癸○○、乙○○於審判中證述無訛
    ，並有辛○○於87年05月27日之簽呈、黏貼憑證用紙（上有
    權威公司之發票）、領款單據（見調查站卷第66頁至第68頁
    、本案證據編號W）、 大埤鄉公所「以前年度歲出應付款」
    影本（即本案證據編號V）、88 年08月04日簽呈（即本案證
    據編號U）在卷可稽。合先敘明。
(三)、依監工日誌之記載，權威公司於86年10月19日至87年03月16
    日停工，於87年03月16日始辦理復工；於86年04月24日，工
    作項目為打橋墩基樁，當旬進度為0.2%，累計進度為31.8 %
    。而依工程估驗表之記載，87年04月24日進行估驗時，本案
    工程施工完成成數則為60.00%（見調查站卷第70頁至第73頁
    ），兩者顯有不同。檢察官之舉證若屬成立，前提是監工日
    誌之記載為真，工程估驗表之記載為偽。經查：
１、證人乙○○於審判中具結證稱：請領第1 次估驗款當時，是
    依據我所報的進度經公所派員審查後才給付，去估驗的人有
    辛○○、甲○○、還有1 個女的，庚○○我沒有印象，不可
    能超額支付工程款；監工日誌可能寫錯了，可能是事後才寫
    的；橋底高度如果提高1 公尺的話差不多十幾萬元就夠了，
    當初在調查站我沒有說要12,800,000元，當時說要提高高度
    ，因工期接近雨水期了，我就說由我公司直接吸收就好，沒
    有辦理追加；預力樑當初是在旁邊先行施作，保養好再拖到
    指定位置施作，預力樑是要放在橋墩上面，要將橋架住；停
    工期間是橋底部分沒有去做，但還有施作預力樑之工程，預
    力樁、鋼板樁等成品也運進工地，算入施工進度；預力樑之
    工程是委託彭豐混供料，要鋼筋、混凝土、鋼條；當初沒有
    說要我吸收橋墩調整之成本，而要在第1 次估驗款超估給付
    ；施作過程中我均未與庚○○接觸，到目前還不認識他（審
    判卷第102 頁背面至第105 頁背面、第107 頁背面）。
２、而依據乙○○於調查站供述筆錄之記載，調查員問：提高豐
    岡橋至安全高度所需經費是否為12,800,000元？乙○○之回
    答僅見電腦繕打（經檢視後作答），未見電腦繕打其真正回
    答內容，僅用藍色原子筆書寫「是的。」（見調查站卷第43
    頁背面）足認上開「是的。」乃調查員於筆錄繕打製作完畢
    後，自行以手寫方式填上，是證人乙○○證述其未為上開回
    答，提高橋墩1 公尺所需費用約十幾萬元之情，難認虛偽。
    則檢察官認被告辛○○、甲○○、庚○○為補償權威公司自
    行吸收配合提高橋墩1 公尺之支付，而具超額估驗給付估驗
    款之犯罪動機，即屬可疑。另參工程估驗表估驗項次第15項
    為「施預力」、第20項為「預力樁」、第24項為「預力大樑
    吊放」等內容，再參權威公司於本案工程之施工紀錄（本案
    證據編號R）， 權威公司確有向彭豐混進料施作預力樑，且
    於86年10月至87年03月間（即上開停工期間），均有進料支
    出紀錄，此均足認證人乙○○所證停工期間仍有施作工程一
    事，應屬真實。從而，監工日誌在86年10月19日辦理停工、
    87年03月17日辦理復工兩日之累計進度均填載22.5% ，自屬
    有疑。
３、被告辛○○對乙○○之證述內容供稱：監工日誌是事後才補
    的，估驗時沒有拿到現場，是易承公司要申請設計費時，才
    請小姐寫的，所以沒法比對。被告甲○○則供稱：監工日誌
    為易承公司職員製作計算進度，算出來的不一定正確，我是
    依據現場實際施作估驗，填寫實際數量，交給公所，公所還
    要派估驗官出來看，確認之後才可以，百分之60是依據實際
    施作項目，由我計算出來的，工程估驗表均有記載，監工日
    誌則是小姐填寫的，筆跡好像都是當天1 次完成，如果逐日
    書寫的話，會有不一樣；估驗時並未檢附監工日誌（見審判
    卷第108 頁、第108 頁背面）。
４、證人己○○於審判中具結證稱：我當時是建設課技士，本案
    工程87年04月間估驗我有參與協助，有到現場，估驗計價單
    （調查站卷第69頁）手寫部分是我的字跡，至現場有拿相關
    書面資料至現場丈量，幫忙拉尺，工程估驗表是易承公司製
    作的，印章是至現場估驗完畢後回來才蓋的；估驗時辛○○
    、甲○○有去，庚○○我沒有印象，辛○○是估驗官；估驗
    日期即工程估驗表上之日期；去估驗之目的就是要確認監造
    單位提供之工程估驗表與實際施作情形是否相符；去估驗時
    沒有給我們監工日誌，我於任職內也沒看過證據編號P 之監
    工日誌；百分之60的進度是去現場丈量後，回來才核定，監
    造單位會提供我們數據（見審判卷第109 頁背面至第114 頁
    ）。
５、證人癸○○於審判中證稱：我未至現場參加估驗，只參加正
    式驗收，於估驗款請款時，我未見監工日誌（見審判卷第10
    9 頁背面、第100 頁）。
６、證人甲○○於審判中則具結證稱：監工日誌是易承公司陳佳
    君製作，由我們去工地看完回來後向他說施工內容，她是否
    逐日製作監工日誌我不知道，監工日誌是要申請設計費時才
    蓋印的，是否要聲請設計費時才製作監工日誌我不知道，估
    驗計價單及工程估驗表均是我製作的，施作內容與監工日誌
    相符，不符的地方就是成數，估驗表才是正確的，因估驗表
    是我們換算他實際施作的項目金額，去換算成數，與監工日
    誌上之% 數不一樣，因為監工日誌的% 數是陳佳君自己填寫
    的，會與實際的不一樣，因為監工日誌是之後我們要申請設
    計費才附上的，中間陳佳君寫的過程我不知道，進度她都是
    依比例填寫，因為大多是0.3 或0.2 ，都是這幾個數字填寫
    ；估驗時我有至現場，有就工程估驗表項目逐一估驗，外面
    看得到的部分都有丈量，已經埋入隱密部分包商有提供照片
    ，現場也有拍照；去現場第1 次估驗時沒有帶監工日誌；陳
    佳君如何填寫我不知道，我看監工日誌極可能是事後1 次填
    寫完，因為如果隔天寫，字跡會有不同，我看字跡都很整齊
    （見審判卷第125 頁背面至第128 頁背面）。
７、證人辛○○於審判中則具結證稱：估驗時我有去現場，甲○○有準備工程估驗表，我們按表去看，百分之60是監造單位
    核算，我們複審，我是估驗官，我們有依據現場逐項看、丈
    量，監工日誌監造單位沒有附上，我們是看圖說還有現場逐
    項丈量核對，成數是監造單位算出的，如果不符合我們會退
    ，我看有符合；監工日誌是事後請領設計費才附上的，我之
    前估驗沒有看到，是我的疏忽（見審判卷第135 頁至第136
    頁）。
８、由上證據資料顯示，並無證據證明被告庚○○參與本案工程
    第1 次估驗作業，則其圖利權威公司之犯行，即不能證明。
    又檢察官所指之監工日誌除有上述２之疑點外，經本院檢視
    其內容，認如被告甲○○所言，字跡相當之整齊乾淨，很有
    可能是1 次製作完畢，不太可能是依據監造人員之回報逐日
    記載。且既然估驗時未檢附，而是在申請設計費用時才檢附
    請款，則其在聲請設計費時始1 次製作完成之可能性更高。
    又因其於第1 次估驗時未一併檢附至現場，致使被告辛○○
    、甲○○等人未能比對發現其上進度與工程估驗表不符，乃
    當然之事，若於估驗時即檢附該監工日誌，衡情，監工日誌
    及工程估驗表之成數進度之記載，是不致不符。另外，監工
    日誌內之「當旬進度」欄，亦如證人甲○○所言，大部分均
    是0.2%、0.3%之記載，則其未依實際施作項目逐實填寫進度
    之可能性，亦屬存在。況其記載（87年）09月22日至（同年
    ）09月27日之施工項目為「碎石級配鋪設」、「養護」、「
    拋塊石」3 種（87年09月28日包商申報竣工），等於是竣工
    前之粉飾作業，然依其上記載之累計進度，竟高達百分之15
    ，不合理之處，甚為明顯。另依據檢察官提出之本案證據編
    號Q （易承公司製作之本案工程施作晴雨表），工程起竣日
    期為86年07月10日至87年09月28日，施工期間累計工作天數
    為244.5 日，至87年04月24日估驗日止，累計工作天數約12
    3 日，已達施工期間累計工作天數百分之50左右。在此情況
    下，若謂施工進度僅達百分之31.8，不免又與常情有悖。
(四)、綜上，檢察官所指監工日誌內容為真之事實，因存在上開疑
    點，顯難成立。因此，監工日誌之內容並不能證明工程估驗
    表、估驗計價單之記載為虛偽，也就不能證明被告辛○○、
    甲○○有超額估驗，致大埤鄉公所超額支付估驗款予權威公
    司之情事。
七、至於檢察官另提出之本案證據編號A 、B 、C 有關本案工程
    經費來源、證據編號O 有關橋樑高程之施工圖，尚與本案審
    判範圍（檢察官所確認起訴之犯罪事實）無涉。檢察官另提
    出之本案證據編號T 之現場照片，則因其上未有日期，是亦
    無法證明施工進度如何。另本案證據編號M （大埤鄉公所與
    權威公司之合約）、N （公共工程施工品質管理作業要點）
    ，則不能證明被告辛○○、甲○○、庚○○超額估驗、超額
    給付估驗款予權威公司之事實。附此敘明。
八、綜上所述，本案檢察官所指之證據及證明之方法，尚不能說
    服本院為被告辛○○、庚○○有罪之確信，自應為其2 人無
    罪之諭知。被告甲○○就圖利權威公司部分，因與其前開有
    罪部分之犯罪事實無裁判上一罪關係，檢察官亦未為被告甲○○有罪之積極證明，是就被告甲○○被訴圖利罪部分，亦
    應為無罪之諭知。
、應適用之法條：
一、刑事訴訟法第299條第1項前段、第301條第1項。
二、刑法第56條、第216條、第210條。
中　　華　　民　　國　　94　　年　　12　　月　　16　　日
                  刑事第一庭    審判長法  官  侯廷昌
                                      法  官  柯志民
                                      法  官  楊欣怡
以上正本證明與原本無異。
如不服本判決，應於判決送達後10日內，向本院提出上訴狀（須
附繕本）。
                                      書記官  馮善詮
中　　華　　民　　國　　94　　年　　12　　月　　19　　日
附錄法條：
中華民國刑法第210條
偽造、變造私文書，足以生損害於公眾或他人者，處 5 年以下有
期徒刑。
中華民國刑法第216條
(行使偽造變造或登載不實之文書罪)
行使第 210 條至第 215 條之文書者，依偽造、變造文書或登載
不實事項或使登載不實事項之規定處斷。
